ACORDAO-COMPLETO-2496576

ACÓRDÃO 11287/2021 ATA 29/2021 - PRIMEIRA CÂMARA

VISTOS, relatados e discutidos estes autos de representação formulada pela empresa One Elevadores DF Ltda. em razão de supostas irregularidades nos Pregões Eletrônicos 2/2017-CRO/1 e SRP 13/2018-MPM, conduzidos, respectivamente, pela Comissão Regional de Obras da 1ª Região Militar (CRO/1) e pelo Ministério Público Militar, ambos com objetos similares relacionados à troca de elevadores nas instalações físicas dos órgãos em menção;
ACORDAM os Ministros do Tribunal de Contas da União, reunidos em sessão de 1ª Câmara, ante as razões expostas pelo Relator, em:
9.1. conhecer da representação, satisfeitos os requisitos de admissibilidade constantes dos arts. 235 e 237, VII, do Regimento Interno deste Tribunal, e no art. 103, § 1º, da Resolução-TCU 259/2014;
9.2. no mérito, considerar a presente representação improcedente;
9.3. esclarecer à representante que a utilização desta Corte de Contas para o atendimento de interesses privados em detrimento do interesse público pode configurar litigância de má-fé, a ensejar a aplicação da multa prevista no art. 81 da Lei 13.105/2015, novo CPC, c/c os arts. 15 e 80 da mesma Lei;
9.4. notificar a Comissão Regional de Obras da 1ª Região Militar, o Ministério Público Militar e a representante da presente decisão;
9.5. arquivar os presentes autos, nos termos do art. 250, I, c/c o art. 169, V, do RITCU.

Representação formulada pela empresa One Elevadores DF Ltda. em razão de supostas irregularidades nos Pregões Eletrônicos 2/2017-CRO/1 e SRP 13/2018 - MPM, conduzidos, respectivamente, pela Comissão Regional de Obras da 1ª Região Militar (CRO/1) e pelo Ministério Público Militar, ambos com objetos similares relacionados à troca de elevadores nas instalações dos órgãos em menção.

Primeira Câmara

Comissão Regional de Obras da 1ª Região Militar (CRO/1) e Ministério Público Militar.

3. Interessados/Responsáveis: não há.

13.1. Ministros presentes: Jorge Oliveira (na Presidência) e Vital do Rêgo (Relator).
13.2. Ministro-Substituto convocado: Marcos Bemquerer Costa.
13.3. Ministro-Substituto presente: Weder de Oliveira.

ACORDAO-COMPLETO-2512191

Acórdão de Relação 16911/2021 - Primeira Câmara

Acórdão de Relação

VITAL DO RÊGO

Adoto como relatório a instrução de mérito elaborada no âmbito da Secretaria de Controle Externo de Aquisições e Logísticas (Selog) , peça 23, que contou com a anuência do escalão gerencial daquela unidade técnica, peças 24 e 25, transcrita a seguir com os ajustes de forma pertinentes:
	A. Identificação do Processo

	TC Processo 025.471/2021-0
	Conhecimento. Improcedência. Multa.

	Unidade Jurisdicionada
	Uasg

	Comissão Regional de Obras da 1ª Região Militar - Exército Brasileiro (CRO/1) 
Ministério Público Militar (MPM) 
	160301
200008

	Objeto

	Pregão Eletrônico 3/2017 - CRO/1 - Contratação de empresa para prestação de serviços para a substituição de 7 elevadores para transporte de passageiros da Ala Duque de Caxias (PDC) ; Pregão Eletrônico SRP 13/2018 - MPM - Contratação de pessoa jurídica especializada para a substituição de equipamentos de Transporte Vertical - Elevadores do edifício onde está a sede da Procuradoria da Justiça Militar no Rio de Janeiro - PJM/RJ.

	Representante
	CNPJ

	One Elevadores DF Ltda.
	02.633.335/0001-72

	Há pedido de Sustentação Oral?
	Procuração

	Não.
	Peça 15

	Modalidade
	Número do Certame
	Tipo

	Pregão Eletrônico
	Diversos
	Não se aplica

	Vigência
	Valor Homologado

	Não se aplica
	Pregão Eletrônico 3/2017 - CRO/1 - R$ 4.183.000,00; Pregão Eletrônico SRP 13/2018 - MPM - R$ 2.203.275,57; 

	B. Introdução e exame de admissibilidade

	Trata-se de suposta fraude em licitações, ocorridas na Comissão Regional de Obras da 1ª Região Militar e no Ministério Público Militar, referentes aos Pregões 3/2017 e 13/2018, respectivamente.
As irregularidades se referem à suposta apresentação, pela empresa Thyssenkrupp Elevadores S.A., de acervos técnicos-profissionais que não condiziam com a verdade, pois seriam de profissional que não pertencia aos seus quadros.
Preliminarmente, registre-se que a presente representação preenche os requisitos de admissibilidade constantes no art. 235 c/c art. 237, parágrafo único, do Regimento Interno do TCU (RI/TCU) , haja vista a matéria ser de competência do Tribunal, referir-se a responsável sujeito a sua jurisdição, estar redigida em linguagem clara e objetiva, bem como encontrar-se acompanhada dos indícios concernentes a irregularidades ou ilegalidades que envolvem o interesse público. 
Além disso, a empresa One Elevadores DF Ltda. possui legitimidade para representar ao TCU, em virtude do previsto no art. 113, § 1º, da Lei 8.666/1993, c/c o inciso VII do art. 237 do RI/TCU. Dessa forma, a representação poderá ser apurada, com o fim de comprovar a sua procedência, nos termos do art. 234, § 2º, segunda parte, do RI/TCU, aplicável às representações de acordo com o parágrafo único do art. 237 do RI/TCU. 

	C. Exame Técnico

	Alega o representante que a empresa Thyssenkrupp Elevadores S.A., ao sagrar-se vencedora dos certames, no tocante à comprovação de capacitação técnica-profissional, apresentou Acervos Técnicos - CAT, expedida pelo CREA/DF, em nome de responsável técnico ou membro que não compunha o quadro de funcionários da referida empresa e não poderia participar da execução dos serviços.
Informa que a empresa Thyssenkrupp apresentou a Anotação de Responsabilidade Técnica de dois Engenheiros: Fernando José Fonseca Nunes (Engenheiro Eletricista) e Sales Satoshi Okubo Júnior (Engenheiro Mecânico) , conforme cópia anexa dos documentos que instruem o Processo Administrativo da Comissão Regional de Obras da 1ª Região Militar (peça 8) .
Entretanto, o Sr. Fernando José Fonseca Nunes, desempenhando a função de engenheiro eletricista, foi dispensado do quadro da empresa em 31/3/2017, ou seja, muito antes da data de realização dos pregões da Comissão Regional de Obras da 1ª Região Militar e do Ministério Público Militar - MPM, ocorridas em 30/11/2017 e 17/4/2018, respectivamente.
Alega que, apesar de a empresa Thyssenkrupp saber que o Sr. Fernando já não fazia parte de seus quadros, ainda assim enviou seu registro de empregado. Inclusive, encaminhou ficha cadastral do funcionário como se ainda fizesse parte da equipe técnica, bem como a CTPS do Sr. Fernando sem a devida baixa, como se o mesmo ainda fosse registrado pela empresa.
Análise
Percebe-se que o cerne da questão é o documento de peça 7, que o representante alega ser a prova de eventual fraude em licitações, pois estaria indicando um profissional que não mais fazia parte dos quadros da empresa ThyssenKrupp quando da realização dos certames em epígrafe.
Para melhor compreensão dos fatos, cabe analisar os certames separadamente.
Pregão 3/2017 - CRO/1 - UASG 160301
No que tange à qualificação técnica dos licitantes, o edital do certame supracitado consignou o seguinte (peça 4, p. 13-14) : 
8.10. As empresas, cadastradas ou não no SICAF, deverão comprovar, ainda, a qualificação técnica, por meio de: 
8.10.1. Registro ou inscrição da empresa licitante no CREA ou CAU (Conselho Regional de Engenharia e Agronomia) , conforme as áreas de atuação previstas no Termo de Referência, em plena validade; 
8.10.2. Quanto à capacitação técnico-operacional: apresentação de um ou mais atestados de capacidade técnica, fornecido por pessoa jurídica de direito público ou privado devidamente identificada, em nome do licitante, relativos à execução dos serviços que compõem as parcelas de maior relevância técnica e valor significativo da contratação a saber: 
8.10.2.1 Fabricação, desmontagem, transporte, montagem e instalação (incluindo todas as adequações necessárias de acordo com as Normas do GEM) , manutenção e entrega, de 04 (quatro) elevadores em um único contrato.
8.10.3 Comprovação da capacitação técnico-profissional, mediante apresentação de Certidão de Acervo Técnico - CAT, expedida pelo CREA ou CAU da região pertinente, nos termos da legislação aplicável, em nome do (s) responsável (is) técnico (s) e/ou membros da equipe técnica que participarão da obra, que demonstre a Anotação de Responsabilidade Técnica - ART ou o Registro de Responsabilidade Técnica - RRT, relativo à execução dos serviços que compõem as parcelas de maior relevância técnica e valor significativo da contratação, a saber:
- Para os Engenheiros mecânico, elétrico ou eletrônico ter executado serviços de:
8.10.3.1 Fabricação, desmontagem, transporte, montagem, instalação (incluindo todas as adequações necessárias de acordo com as Normas do GEM) , manutenção em elevadores de 19 paradas. (grifos no original) 
Cabe ressaltar que, segundo a ata de realização do certame (peça 3, p. 21) , houve um problema no sistema Comprasnet para envio de arquivos, e a documentação da empresa Thyssenkrupp teve que ser enviada para o endereço eletrônico (cro1_licitacao@yahoo.com.br) .
Entretanto, o representante trouxe aos autos fotografias das peças 460-464 e 466-482 do processo administrativo em modo físico (peça 8) . Das citadas fotos, percebe-se que o documento de peças 464-482 (peça 8, p. 5- 22) , o mesmo da peça 7, consiste em um atestado de capacidade técnica emitido pelo Banco Central do Brasil onde há menção de que os profissionais Sales Satoshi Okubo Júnior (Engenheiro Mecânico) e Fernando José Fonseca Nunes (Engenheiro Eletricista) executaram serviços em nome da empresa Thyssenkrupp Elevadores S.A.
Ressalte-se que o citado atestado tem a data de 20/6/2008, e na segunda página há um carimbo com a seguinte inscrição "válido como acervo técnico apenas quando chancelado pelo Crea-DF e acompanhado da Certidão de Acervo Técnico 1600/2008, expedida em 19/12/2008.
Portanto, a Certidão de Acervo Técnico 1600/2008 e o atestado de capacidade técnica, na verdade, se fundem em um só documento apto a provar a qualificação técnica da empresa. Ademais, as cópias de registro dos empregados mencionados na Certidão são elementos comprobatórios do vínculo dos profissionais com a empresa Thyssenkrupp à época dos fatos. 
Com efeito, pela fotografia trazida pelo representante, percebe-se que o atestado de capacidade técnica e a Certidão de Acervo Técnico constam como documento único no processo, posto que a primeira página se encontra grampeada no canto superior esquerdo, mesmo existindo os dois furos na lateral esquerda da folha, para a junção dos demais documentos do processo.
Portanto, não procede o argumento do representante de que a empresa Thyssenkrupp encaminhou ficha cadastral do Sr. Fernando, bem como a CTPS do mesmo sem a devida baixa, com o intuito de fazer parecer que o mesmo ainda fosse registrado pela empresa.
Ressalte-se que consta o seguinte da Certidão de Acervo Técnico 1600/2008 (peça 7, p. 4) :
1) De acordo com a Resolução no 317, de 31 de outubro de 1986, do Conselho Federal de Engenharia, Arquitetura e Agronomia - CONFEA "considera-se Acervo Técnico do profissional toda a experiência por ele adquirida ao longo de sua vida profissional, compatível com as suas atribuições, desde que anotada a respectiva responsabilidade técnica nos Conselhos Regionais de Engenharia, Arquitetura, e Agronomia."
2) Esta Certidão é, portanto, um documento de propriedade exclusiva do profissional
 (...) 
CERTIFICO, ainda que a presente Certidão tem validade permanente, conforme Decisão Normativa No 15/85,  de 02/01/85, do Conselho Federal de Engenharia, Arquitetura e Agronomia - CONFEA
Portanto, o fato de o Sr. Fernando José Fonseca Nunes ter saído da empresa Thyssenkrupp não invalida a documentação para fins de qualificação técnico-operacional da empresa. Ademais, o fato de o Sr. Sales Satoshi Okubo Júnior, na condição de Engenheiro Mecânico ter continuado na empresa, satisfaz o que estava previsto nos itens 8.10.3 e 8.10.3.1 do edital do certame.
Pregão SRP 13/2018 - MPM  - UASG 200008
Em relação à qualificação técnica, o edital do certame continha as seguintes exigências (peça 6, p. 18-19) :
13.4. Documentação relativa à QUALIFICAÇÃO TÉCNICA 
13.4.1. O licitante deverá apresentar os seguintes documentos referentes à Qualificação Técnica:
a) Comprovação de registro e a situação regular da empresa e dos seus responsáveis técnicos no Conselho Regional de Engenharia e Agronomia - CREA.
Nota: Essa comprovação poderá ser realizada por meio de apresentação de Certidão expedida pelo Conselho Regional de Engenharia e Agronomia - CREA. Ao Pregoeiro é facultada a promoção de diligência destinada a esclarecer ou a complementar as informações prestadas pelo Licitante.
b) Comprovação do vínculo de pelo menos: 
b.1)  Um profissional de nível superior na área de engenharia mecânica (art. 12, inciso I da Resolução nº 218) , ou equivalente (com extensão de atribuição devidamente concedida e registrada pelo CREA, nos termos do inciso II do art. 10, da Resolução nº 1.010/2005/CONFEA) , devidamente reconhecido e registrado no CREA; e 
b.2)  Um profissional de nível superior na área de engenharia elétrica (art. 8º e 9º, inciso I da Resolução nº 218) , ou equivalente (com extensão de atribuição devidamente concedida e registrada pelo CREA, nos termos do inciso II do art. 10, da Resolução nº 1.010/2005/CONFEA) , devidamente reconhecido e registrado no CREA. 
Nota: A comprovação de vínculo dar-se-á mediante a apresentação de, no mínimo, contrato de prestação de serviços, sem vínculo trabalhista e regido pela legislação civil comum, com prazo mínimo de duração determinado, de modo a garantir a permanência do profissional durante a execução dos serviços, admitida a sua substituição por profissionais de experiência equivalente ou superior, desde que aprovada pela Administração, nos termos do disposto no §10 do art. 30 da Lei 8.666/93.
c) Apresentar Atestado (s) de Capacidade Técnica Profissional, devidamente registrado (s) no CREA, fornecido (s) por pessoas jurídicas de direito público ou privado, que não o próprio licitante, acompanhado (s) da (s) respectivas Certidão (ões) de Acervo Técnico - CAT emitida (s) pelo CREA, onde comprove ter o seu responsável técnico engenheiro mecânico, descrito na letra "b1'', executado serviços que atendam às características técnicas, de porte e de tecnologia, e que façam explícita referência às parcelas de maior relevância técnica e valor significativo, que permitam estabelecer, por proximidade de características funcionais, técnicas, dimensionais e qualitativas, comparação com os serviços necessários à realização dos que compõem a contratação, em edificações públicas, comerciais ou residenciais, similares ao objeto a ser licitado.
c.l) As parcelas de maior relevância e valor significativo referem-se a instalação de sistema de transporte vertical para passageiro. (grifos no original) 
Nesse caso, percebe-se que o documento de peça 7 se amolda ao item 13.4.1 "c" do edital. Ademais, o instrumento convocatório especifica que o responsável técnico deve ser engenheiro mecânico, o que afasta qualquer relação com o Sr. Fernando, que é engenheiro eletricista.
Ainda que fosse aventada a hipótese de que a empresa Thyssenkrupp poderia tentar comprovar o vínculo do Sr. Fernando como o engenheiro eletricista solicitado no item 13.4.1 "b.2" do edital, cabe ressaltar que foi apresentada, à época, certidão de registro da empresa junto ao Crea-RJ (peça 18) , onde constam dois engenheiros eletricistas como responsáveis técnicos, o Sr. Reinaldo Gracelacio da Paixão e o Sr. Renato Odilon Braga Pinheiro (peça 18, p. 2) .
Nesse caso, é inegável que os responsáveis técnicos possuem vínculo com a empresa. A Resolução 336/1989 - Confea, vigente à época dos fatos, previa o seguinte (peça 21, p. 1-2) :
Art. 6º - A pessoa jurídica, para efeito da presente Resolução, que requer registro ou visto em qualquer Conselho Regional, deve apresentar responsável técnico que mantenha residência em local que, a critério do CREA, torne praticável a sua participação efetiva nas atividades que a pessoa jurídica pretenda exercer na jurisdição do respectivo órgão regional.
Art. 7º - Os Conselhos Regionais, atendendo às peculiaridades de cada região, e de acordo com as condições das atividades neles desenvolvidas pelas pessoas jurídicas, poderão, através de atos próprios, fixar casos de dispensa de registro.
Art. 8º - O requerimento de registro deve ser instruído com os seguintes elementos:I - Instrumento de constituição da pessoa jurídica, devidamente arquivado, registrado em órgão competente, bem como suas modificações subseqüentes até a data da solicitação do Registro no CREA.
II - Indicação do ou dos responsáveis técnicos pelas diversas atividades profissionais, bem como dos demais profissionais integrantes do quadro técnico da pessoa jurídica.III - Prova do vínculo dos profissionais referidos no item anterior com a pessoa jurídica, através de documentação hábil, quando não fizerem parte do contrato social. (grifos nossos) 
Por sua vez, a Resolução 1121/2019, que revogou o normativo supracitado, consignou o  que se segue (peça 22, p. 2) :
Art. 16. Responsável técnico é o profissional legalmente habilitado e registrado ou com visto que assume a responsabilidade perante o Conselho Regional de Engenharia e Agronomia e o contratante pelos aspectos técnicos das atividades da pessoa jurídica envolvendo o exercício de profissões fiscalizadas pelo Sistema Confea/Crea.
§1º O responsável técnico deverá fazer parte do quadro técnico da pessoa jurídica, ter atribuições total ou parcialmente compatíveis com o objetivo social da empresa e proceder o registro da respectiva ART de cargo ou função.
§2º Cada pessoa jurídica terá pelo menos um responsável técnico.
§3º Nos impedimentos do responsável técnico, a pessoa jurídica deverá designar substituto legalmente habilitado e registrado ou com visto no Crea, enquanto durar o impedimento. (grifo nosso) 
Ademais, esta Unidade Técnica verificou a data do documento digital reproduzido na peça 7, enviado pela empresa Thyssenkrupp ao MPM, pelo sistema Comprasnet, e a última alteração é datada de 3/6/2014 (peça 20) . Portanto, o citado documento foi elaborado anos antes da saída do Sr. Fernando José Fonseca Nunes da empresa Thyssenkrupp.
Ressalte-se que, como já relatado por esta Unidade Técnica nos itens 15 e 16 desta instrução, em relação ao Pregão 3/2017 da CRO/1, o atestado de capacidade técnica emitido pelo Banco Central, a Certidão de Acervo Técnico 1600/2008 e os documentos comprobatórios do vínculo dos profissionais Sales Satoshi Okubo Júnior e Fernando José Fonseca Nunes eram um documento único, apresentado com a finalidade de comprovar  a qualificação técnica da empresa. Ademais, o documento físico apresentado na licitação da CRO/1 (peça 8, p. 5-22) é idêntico ao documento digital enviado para o MPM (peça 7) , com exceção da aparente autenticação em cartório do documento físico.
Destarte, tal fato refuta novamente o eventual argumento do representante de que a empresa Thyssenkrupp apresentou a documentação comprobatória de vínculo do Sr. Fernando José Fonseca Nunes com intuito fraudulento. Portanto, a representação deve ser considerada improcedente.
Da litigância de má-fé
Por fim, cabe destacar que o profissional em questão nos autos, o Sr. Fernando José Fonseca Nunes atualmente é sócio administrador da empresa representante (peça 2, p. 3 e 9) .
Outrossim, cabe ressaltar que a empresa representante, One Elevadores DF Ltda., CNPJ 02.633.335/0001-72, foi declarada inidônea por esta Corte de Contas por intermédio do Acórdão 1692/2020-TCU-Plenário, nos autos do TC Processo 036.866/2019-9, cujo representante foi a empresa ThyssenKrupp Elevadores S.A.
Segundo consta do Cadastro de Empresas Inidôneas e Suspensas (CEIS) - a apenação da empresa One Elevadores pelo TCU vai de 5/8/2020 a 5/8/2021 (peça 19, p. 2) .
Ademais, é razoável supor que um Engenheiro Elétrico, atualmente sócio administrador de empresa que presta serviços de engenharia, tenha conhecimento sobre as normas que regem a sua atuação profissional. Na condição de Engenheiro Elétrico com registro no Crea, que saiu da empresa Thyssenkrupp para ser sócio administrador de um concorrente direto, entende-se que o Sr. Fernando José Fonseca Nunes deveria ter conhecimento dos argumentos trazidos por esta Unidade Técnica que levaram à improcedência da representação, porém tentou induzir esta Corte a erro. 
Some-se, ainda, o fato de que os certames mencionados pelo representante ocorreram em 30/11/2017 (Pregão 3/2017 da CRO/1) , conforme peça 3 e 17/4/2018 (Pregão SRP 13/2018 do MPM) , conforme peça 5. Portanto, o certame mais recente ocorreu há mais de três anos.
Portanto, há fartos indícios de que o representante tentou se utilizar do TCU para tutelar interesses estritamente privados, consubstanciados na tentativa de que a empresa ThyssenKrupp fosse também declarada inidônea pelo TCU, como constava dos pedidos na inicial (peça 1, p. 17) , mesma apenação que sofreu, em processo iniciado pela Thyssenkrupp (TC Processo 036.866/2019-9) .
Cabe ressaltar que, apesar de não existirem custas ou ônus de sucumbência nos processos do TCU, existe o custo, e o ônus, para o contribuinte, da análise das petições pelo corpo técnico e posteriormente pelos Ministros. Portanto, não há espaço para a defesa de interesses meramente privados no TCU, mormente quando possuem o fito de prejudicar um concorrente direto que exerceu seu dever legítimo de representar irregularidades perante esta Corte de Contas em outro processo. 
Quanto a este ponto, o Acórdão 611/2020-TCU-Plenário, Relator Ministro Raimundo Carreiro, é categórico ao afirmar que formular representação ao TCU com interesses predominantemente privados, em detrimento do interesse público, pode configurar litigância de má-fé, a ensejar a aplicação da multa prevista no art. 58 da Lei 8.443/1992 c/c os arts. 15, 80 e 81 da Lei 13.105/2015 (Código de Processo Civil) .
Para maior clareza, cabe colacionar os dispositivos mencionados do Código de Processo Civil:
 Art. 15. Na ausência de normas que regulem processos eleitorais, trabalhistas ou administrativos, as disposições deste Código lhes serão aplicadas supletiva e subsidiariamente.
 (...) 
Art. 80. Considera-se litigante de má-fé aquele que:
I - deduzir pretensão ou defesa contra texto expresso de lei ou fato incontroverso;
II - alterar a verdade dos fatos;
III - usar do processo para conseguir objetivo ilegal;
IV - opuser resistência injustificada ao andamento do processo;
V - proceder de modo temerário em qualquer incidente ou ato do processo;
VI - provocar incidente manifestamente infundado;
VII - interpuser recurso com intuito manifestamente protelatório.
 (...) 
Art. 81. De ofício ou a requerimento, o juiz condenará o litigante de má-fé a pagar multa, que deverá ser superior a um por cento e inferior a dez por cento do valor corrigido da causa, a indenizar a parte contrária pelos prejuízos que esta sofreu e a arcar com os honorários advocatícios e com todas as despesas que efetuou. (grifo nosso) 
Ficou patente que o representante alterou a verdade dos fatos, ao argumentar que a empresa Thyssenkrupp enviou, nas licitações em epígrafe, cópia do registro de funcionário e da CTPS sem baixa do Sr. Fernando José Fonseca Nunes com o intuito indicar que o citado profissional faria parte da equipe a executar os serviços. Nas palavras do representante (peça 1, p. 5-7) :
Cabe salientar, que no processo administrativo a Denunciada anexou a CTPS do Sr. Fernando sem a devida baixa acima, como se o mesmo ainda fosse registrado pela empresa, vejamos:
 (...) 
Veja Excelência, que nos dois editais havia a necessidade de vínculo do profissional, de modo a garantir a permanência do mesmo durante a execução dos serviços, o que não ocorreu no caso ou foi demonstrada de forma fraudulenta. 
A empresa enviou o nome de um Engenheiro Eletricista sem qualquer vínculo com a mesma e sabia que este já não fazia parte de seus quadros, mas ainda assim envia seu registro de empregado como se empregado fosse naquela data. Inclusive, encaminhou ficha cadastral do funcionário como se ainda fizesse parte da equipe técnica.
Na verdade, ficou comprovado que, tanto o registro de funcionário, quanto a cópia da CTPS, faziam parte de um documento único, juntamente com um atestado de capacidade técnica com registro no Crea mediante Certidão de Acervo Técnico (CAT) 1600/2008, apresentado no Pregão 3/2017 da CRO/1 (peça 8, p. 5-22) e Pregão 13/2018 do MPM (peça 7) para fins de comprovação de qualificação técnico-operacional. 
Também seria razoável considerar que a representante usou do processo para objetivo ilegal, qual seja, a apenação da empresa Thyssenkrupp e a retirada da mesma de licitações públicas, assim como ocorrera com a representante após notícias trazidas ao conhecimento desta Corte de Contas pela concorrente.
Ante todo o exposto, entende-se configurada a litigância de má-fé por parte da empresa One Elevadores Ltda. o que enseja a aplicação de ofício da multa supracitada.
Por fim, também propõe-se conhecer da presente representação e, no mérito, considerar improcedente.

	D. Impacto dos Encaminhamentos Propostos

	Haverá impacto relevante na entidade e/ou na sociedade, decorrente dos encaminhamentos propostos?
	Não

	E. Processos Conexos e Apensos

	Há processos conexos noticiando possíveis irregularidades ora em análise?
	Não

	Há processos apensos?
	Não

	F. Proposta de Encaminhamento

	Em virtude do exposto, propõe-se:
1.1. conhecer da representação, satisfeitos os requisitos de admissibilidade constantes dos arts. 235 e 237, VII, do Regimento Interno deste Tribunal, e no art. 103, § 1º, da Resolução - TCU 259/2014;
1.2. no mérito, considerar a presente representação improcedente;
1.3. aplicar à empresa One Elevadores DF Ltda. a multa prevista no art. 58 da Lei 8.443/1993, de ofício, ante a comprovada litigância de má-fé, conforme os arts. 15, 80 e 81 do Código de Processo Civil, bem como o entendimento deste Tribunal consubstanciado no item 9.5 do Acórdão 611/2020-TCU-Plenário, Relator Ministro Raimundo Carreiro;
1.4. informar à Comissão Regional de Obras da 1ª Região Militar, ao Ministério Público Militar e ao representante do acórdão que vier a ser proferido, destacando que o relatório e o voto que fundamentam a deliberação ora encaminhada podem ser acessados por meio do endereço eletrônico www.tcu.gov.br/acordaos; e
1.5. arquivar os presentes autos, nos termos do art. 250, I, c/c art. 169, V, do Regimento Interno/TCU.

2.	Por derradeiro, em petição de peça 26, requer a representante que os presentes autos sejam enviados ao MPTCU para fins de emissão de parecer.
É o relatório.

Huilder Magno de Souza (OAB/DF 18.444) e outros.

Não atuou.

REPRESENTAÇÃO. INDÍCIO DE IRREGULARIDADE EM PREGÕES ELETRÔNICOS PARA AQUISIÇÃO DE ELEVADORES. COMPROVAÇÃO DE CAPACITAÇÃO TÉCNICO-PROFISSIONAL POR MEIO DA INDICAÇÃO DE FUNCIONÁRIO QUE NÃO INTEGRA MAIS OS QUADROS DA EMPRESA VENCEDORA. CONHECIMENTO. NÃO CONFIGURAÇÃO DA ALEGADA IRREGULARIDADE. IMPROCEDÊNCIA. LITIGÂNCIA DE MÁ-FÉ. ESCLARECIMENTO À EMPRESA REPRESENTANTE. NOTIFICAÇÃO. ARQUIVAMENTO.

REPRESENTAÇÃO (REPR)

Secretaria de Controle Externo de Aquisições Logísticas (Selog).

Em apreciação, representação formulada pela empresa One Elevadores DF Ltda. em razão de supostas irregularidades nos Pregões Eletrônicos 2/2017-CRO/1 e SRP 13/2018-MPM, conduzidos, respectivamente, pela Comissão Regional de Obras da 1ª Região Militar (CRO/1) e pelo Ministério Público Militar, ambos com objetos similares relacionados à troca de elevadores nas instalações físicas dos órgãos em menção.
A irregularidade a macular ambas as licitações refere-se à apresentação, pela empresa Thyssenkrupp Elevadores S.A., vencedora de ambos os certames, de acervos técnicos-profissionais não condizentes com a verdade, pois se referiam a profissional que não mais pertencia a seus quadros, o que a inabilitaria à execução dos serviços.
Nas anotações de responsabilidade técnica (ART) apresentadas em 30/11/2017 e 17/4/2018, concernentes aos pregões 2/2017-CRO/1 e SRP 13/2018 - MPM, respectivamente, consta o nome do engenheiro eletricista Fernando José Fonseca Nunes, dispensado da empresa em 31/3/2017.
A Secretaria de Controle Externo de Aquisições e Logísticas (Selog) , em pronunciamentos uniformes, peças 23 a 25, pugna pelo conhecimento da representação para que, no mérito, seja considerada improcedente. Em adição, considerando restar caracterizada a litigância de má-fé por parte da representante, uma vez que, entre outros, o engenheiro Fernando José Fonseca Nunes integra o seu quadro societário, pugna pela aplicação da multa prevista no art. 58 da Lei 8.443/1992, nos termos do que prescreve os arts. 15, 80 e 81 do Código de Processo Civil.
A presente representação deve ser conhecida em face de observar os requisitos de admissão tratados nos arts. 113, § 1º, da Lei 8.666/1993, e 237, inciso VII, do RITCU.
Com relação ao mérito, manifesto minha concordância por sua improcedência, razão pela qual adoto os argumentos expendidos no parecer técnico e transcritos no relatório precedente em minhas razões de decidir, sem prejuízo de trazer a lume as questões que reputo de maior importância. Divirjo, especificamente, quanto à imputação da penalidade sugerida, pelas razões que passarei a expor.
De início, indefiro o requerimento da representante, que, mediante petição de peça 26, solicita a este relator o envio dos autos ao MPTCU para fins de emissão de parecer.
É jurisprudência pacífica do TCU o fato de o representante não ser considerado automaticamente parte processual, devendo, para tanto, formular pedido de ingresso nos autos como interessado e comprovar razão legítima para intervir no processo, conforme Acórdão 1626/2010-TCU-Primeira Câmara, 1.693/2021-TCU-Plenário e 756/2017-TCU-Plenário, entre tantos outros, condições estas inobservadas nos autos.  
No mérito, o cerne da discussão travada refere-se à documentação que integra a peça 8, trazida pelo representante. 
Consta da referida peça, p. 1-2, o Atestado de Capacidade Técnica emitido pelo Banco Central do Brasil (Bacen) em 20/08/2008, atestando a capacidade técnica e profissional do engenheiro mecânico Sales Satoshi Okubo Junior e do engenheiro eletricista Fernando José Fonseca Nunes, ao executarem serviços para a empresa Thyssenkrupp Elevadores S.A. 
A validade do referido documento resta condicionada à apresentação em conjunto da Certidão de Acervo Técnico (CAT) 1.600/2008 (peça 8, p. 3-5) , emitida pelo Crea/DF, conforme expressa disposição do atestado (peça 8, p. 2) , com data de sua expedição, em 19/12/2008 (peça 8, p. 5) .
Ambos os documentos, Atestado de Capacidade Técnica e CAT, foram expedidos no ano de 2008, ou seja, em época em que o Sr. Fernando José Fonseca Nunes, de fato, integrava os quadros da empresa, não incidindo sobre ambos os documentos qualquer traço de falsidade ou de inidoneidade, porquanto eles se prestavam a comprovar os vínculos dos engenheiros que mencionavam com a empresa Thyssenkrupp Elevadores S.A.
Ademais, como a própria CAT indica, referida certidão está apta a demonstrar a experiência técnica dos profissionais que relaciona, tendo validade permanente, de sorte que a saída posterior do Sr. Fernando José Fonseca Nunes da empresa Thyssenkrupp Elevadores S.A. não a invalida.
Por outro lado, os editais de ambos os pregões não exigiam, necessariamente, para fins de comprovação técnico-profissional, a demonstração de experiência prévia de engenheiro elétrico que integrasse os quadros da empresa, podendo tal comprovação se dar também com a demonstração de experiência prévia de engenheiro mecânico ou eletrônico, no caso do Pregão Eletrônico 2/2017-CRO/1, itens 8.10.3 e 8.10.3.1 do Edital, e de engenheiro mecânico, no âmbito do Pregão Eletrônico SRP 13/2018 - MPM, item 13.4.1, letra "c".
Diga-se, por fim, que a exigência de presença de profissional da área de engenharia elétrica nos quadros da empresa contratada, nos termos do item 13.4.1, subitem "b.2", do Pregão Eletrônico SRP 13/2018 - MPM, foi atendida conforme apresentação de certidão de registro da empresa junto ao Crea-RJ (peça 18) , na qual constam dois engenheiros eletricistas como responsáveis técnicos, o Sr. Reinaldo Gracelacio da Paixão e o Sr. Renato Odilon Braga Pinheiro (peça 18, p. 2) .
As constatações supra afastam a alegada existência de irregularidade, razão pela qual a presente representação deve ser considerada improcedente.
Não tenho dúvidas da caracterização da litigância de má-fé por parte da representante. Consoante salientado pela unidade instrutiva: i) o Sr. Fernando José Fonseca Nunes é sócio administrador da empresa representante (peça 2, p. 3 e 9) ; ii) a representante foi declarada inidônea pelo TCU mediante Acórdão 1692/2020-TCU-Plenário, TC Processo 036.866/2019-9, cujo representante foi a empresa ThyssenKrupp, para a qual busca a imposição da mesma sanção com a presente representação; iii) a representante alterou a verdade dos fatos, ao argumentar que a empresa Thyssenkrupp teve o intuito de indicar que o Sr. Fernando José Fonseca Nunes faria parte da equipe a executar os serviços (peça 1, p. 5-7) .
Em situações análogas, a jurisprudência desta Corte de Contas ainda não é uníssona a favor da aplicação de multa a responsável em face da litigância de má-fé, mas prospera nesse sentido. 
O Acórdão 611/2020-TCU-Plenário, citado pela unidade instrutiva, por exemplo, apesar de autorizar a incidência da multa por litigância de má-fé, nos termos dos arts. 58 da Lei 8.443/1992 e 15, 80 e 81 do CPC, deixou de aplicá-la no caso concreto, limitando-se a dar conhecimento à representante:
9.5. informar a representante que mover a Administração Pública por interesses predominantemente privados, em detrimento do interesse público que move este Tribunal de Contas da União, pode vir a configurar litigância de má-fé, a ensejar a aplicação da multa prevista no art. 58 da Lei 8.443/1993, c/c os arts. 15, 80 e 81 do Código de Processo Civil; 
Ainda a favor da tese de aplicação da multa em razão da litigância de má-fé, menciono o Acórdão 261/2012-TCU-Plenário, de relatoria do Ministro Walton Alencar e exarado na vigência do antigo CPC, cujo enunciado elaborado no âmbito da Jurisprudência Selecionada do TCU restou assim vazado:
O princípio da lealdade processual, com a consequente sanção à litigância de má-fé, tem plena aplicação no processo de controle externo, por força dos artigos 14, 17 e 18, do CPC, de aplicação subsidiária à Lei 8.443/1992.
Em sentido oposto e também sob a égide da antiga norma processual civil, o Acórdão 4939/2012-TCU-Segunda Câmara, tendo por relator o Ministro Aroldo Cedraz, teve o seu enunciado elaborado pela Jurisprudência Selecionada do TCU no sentido de que "não se aplica multa por litigância de má-fé nos processos que tramitam no TCU, face a ausência de previsão normativa".
Ocorre que o novo CPC inovou o ordenamento jurídico, em seu art. 15, ao prever expressamente a possibilidade de sua aplicação supletiva e subsidiária na ausência de normas que regulem, entre outros, o processo administrativo. Eis o que dispõe o referido dispositivo:
Art. 15. Na ausência de normas que regulem processos eleitorais, trabalhistas ou administrativos, as disposições deste Código lhes serão aplicadas supletiva e subsidiariamente.
Em que pese inexistir norma expressa que permita a aplicação de multa por litigância de má-fé nos processos do TCU, o novo CPC, diante de evidente omissão e desde que observada a compatibilidade da norma processual do TCU com aquela disposta no referido código, presta-se a colmatar a dita lacuna, facultando sua aplicação para fatos ocorridos após sua vigência.
Nesse diapasão, os arts. 80 e 81 do novo CPC ditam as regras aplicáveis à litigância de má-fé, explicitando as hipóteses de sua ocorrência no art. 80 e a previsão de aplicação da multa respectiva no art. 81, contemplando, inclusive, a possibilidade de aplicação de ofício pelo julgador.
Alinho-me, portanto, em face dos argumentos tratados, ao entendimento de que é possível a aplicação de reprimenda por parte desta Corte de Contas na hipótese de configuração de litigância de má-fé, notadamente, em razão do que dispões os arts. 15, 80 e 81 do novo CPC.
Julgo, contudo, que o precedente mencionado pela unidade instrutiva, qual seja, Acórdão 611/2020-TCU-Plenário, não se amolda em plena sintonia ao caso concreto, notadamente em razão de que é cediça a jurisprudência do TCU no sentido de que não se aplica a multa do art. 58 a pessoa jurídica.
Entendo, ademais, que a aplicação de multa não se mostra a medida mais adequada ao presente caso concreto. É que a representante já foi proibida de licitar com a Administração Pública pelo período de um ano, por meio do Acórdão 1692/2020-TCU-Plenário, o que pode lhe trazer impactos financeiros consideráveis. Nesse cenário, a imposição de multa poderia dificultar ainda mais a situação por ela já vivenciada em tempos de crise financeira e retração econômica.
Sopesada essa situação, mencione-se ainda o fato de que a multa proposta pela unidade técnica à representante não foi precedida de contraditório.
Opto, portanto, por expedir esclarecimento à representante no sentido de que a utilização desta Corte de Contas para o atendimento de interesses privados em detrimento do interesse público pode configurar litigância de má-fé a ensejar a aplicação da multa prevista no art. 81 da Lei 13.105/2015, novo CPC, c/c os arts. 15 e 80 da mesma Lei.
Com essas considerações, voto para que o Tribunal aprove a minuta de Acórdão que ora submeto à consideração deste Colegiado.
TCU, Sala das Sessões, em 17 de agosto de 2021.
Ministro VITAL DO RÊGO 
Relator